【裁判字號】    99,訴,283
【裁判日期】    990720
【裁判案由】    殺人未遂等
【裁判全文】
臺灣臺南地方法院刑事判決               99年度訴字第283號
公  訴  人  臺灣臺南地方法院檢察署檢察官
被      告  乙○○
指定辯護人  本院公設辯護人  甲○○
上列被告因殺人未遂等案件，經檢察官提起公訴（98年度偵字第
15316號），本院判決如下：
    主  文
乙○○犯非法持有手槍罪，處有期徒刑伍年貳月，併科罰金新臺
幣伍萬元，罰金如易服勞役，以新臺幣壹仟元折算壹日，扣案義
大利BERETTA廠92FS型口徑9mm制式半自動手槍壹枝（槍枝管制編
號0000000000）沒收；又犯殺人未遂罪，處有期徒刑陸
年陸月。應執行有期徒刑拾年，併科罰金新臺幣伍萬元，罰金如
易服勞役，以新臺幣壹仟元折算壹日，扣案義大利BERETTA廠92F
S型口徑9mm制式半自動手槍壹枝（槍枝管制編號00000000
00）沒收。
    事  實
一、(一)乙○○明知未經主管機關許可，不得持有具有殺傷力之制
    式半自動手槍及子彈，仍於民國98年10月上旬某日，在臺南
    市○○○街88巷10號，向友人黃俊傑（於98年10月12日歿）
    借得具有殺傷力之義大利BERETTA廠92FS型口徑9mm制式半自
    動手槍1枝（槍枝管制編號0000000000）及子彈3顆，即無故
    持有之。
  (二)乙○○於98年10月11日凌晨0時許，與友人方偉展、余炳賜
    等人相約至臺南市○區○○○路3段450號「星光PUB」飲酒
    ，乙○○攜帶上開槍彈前往赴約，席間，在PUB停車場巧遇
    戊○○、丙○○、陳志賢、羅育誠等人，乙○○因懷疑先前
    其胞弟遭他人砍傷係戊○○所主使，遂上前與戊○○等人理
    論，雙方因而發生爭執，乙○○竟持上開手槍對空鳴槍後，
    ，基於殺人之間接故意，持槍朝戊○○之大腿射殺，戊○○
    中槍後轉身要逃離現場，再持槍朝戊○○之大腿射殺，子彈
    貫穿戊○○之左、右大腿，致戊○○倒地不起，受有雙側大
    腿及臀部穿刺傷，幸經丙○○上前搶槍，戊○○由友人送往
    奇美醫院救治，始倖免於難。嗣經警循線查獲上情，於98年
    10月28日上午10時30分許，拘提乙○○到案，並於同日上午
    11時15分許，在臺南市○區○○路1段333巷31弄5號圍牆旁
    花盆內，扣得上開手槍1枝。
二、案經戊○○訴由臺南市警察局第一分局報告臺灣臺南地方法
    院檢察署檢察官偵查提起公訴。
    理  由
一、訊據被告乙○○坦承確有非法持有制式手槍及子彈之犯行，
    以及在98年10月11日凌晨0時許，與友人方偉展、余炳賜等
    人相約至臺南市○區○○○路3段450號「星光PUB」飲酒，
    因懷疑先前其胞弟遭他人砍傷係戊○○所主使，遂與戊○○
    等人理論，雙方繼而發生爭執，持上開手槍對空鳴槍後，再
    朝戊○○之腳部開槍，致戊○○中槍倒地，惟否認有殺人故
    意，並辯稱：我共開了3槍，第1槍是對空鳴槍，第2槍是朝
    對方腳的方向開槍，我只是要嚇嚇他，並沒有要殺他的意思
    ，第3槍是因為有人從我後面要搶我的槍，我嚇一跳才不小
    心扣到板機擊發；指定辯護人並為被告辯護稱：被告若有意
    置戊○○於死，第1槍實無必要對空鳴槍，且戊○○第2、3
    槍受傷部位均在腿部，若被告有意置之於死地，以當時事發
    突然，3槍所距時間甚短，戊○○及其友人根本無力阻止被
    告開槍，若被告執意殺人且近距離開槍，要射中戊○○頭、
    胸等人身要害，甚是容易。由此益見，被告並無意戕害戊○○性命，亦無殺人故意等語。
二、被告坦承非法持有制式手槍及子彈，核與證人方偉展、戊○○、丙○○、陳志賢、羅育誠等人於警詢及偵訊中之證述相
    符，足認被告自白非法持有制式手槍及子彈，與事實相符。
    又被告所持有上開制式手槍，經送往內政部警政署刑事警察
    局鑑定結果：送驗手槍1枝（槍枝管制編號0000000000），
    認係口徑9mm制式半自動手槍，為義大利BERETTA廠92FS型，
    槍號遭破壞無法辨識，經以電解腐蝕法重現結果，無法重現
    ；槍管內具6條來復線，擊發功能正常，可供擊發同口徑制
    式子彈使用，認具殺傷力，此有內政部警政署刑事警察局98
    年12月3日刑鑑字第0980158914號鑑驗書在卷可佐；而被告
    所持有之3顆子彈，業經被告擊發，且其中2顆子彈射穿被害
    人戊○○大腿，其具有殺傷力已是不爭之事實，從而被告上
    開自白與事實相符，其非法持有具殺傷力之手槍及子彈之犯
    行已臻明確，堪以認定。
三、被告雖否認有殺害戊○○之故意，並辯稱開槍只是要嚇嚇戊○○而已，惟查：
  (一)被告確無殺人之直接故意：訊據被告供稱，其於星光PUB外
    與被害人戊○○發生衝突後，因戊○○的同夥友人中有人朝
    被告衝出欲毆打被告，被告始持槍先對空鳴槍後，再朝戊○○腿部射擊等語。而證人即被害人戊○○於警詢及偵訊中均
    證稱，被告在持槍射傷他之前，曾先對空鳴槍；另現場目擊
    被告開槍的證人丙○○、陳志賢及羅育誠等人在警詢及偵訊
    中亦均證稱，被告在朝戊○○射擊之前，曾先持槍對空鳴槍
    等語。上揭證人之證述，對於被告是否因遭戊○○友人上前
    圍毆始對空鳴槍乙節，固與被告自己之供述有所不符，然對
    於被告在持槍射傷戊○○之前，曾事先對空鳴槍示警乙節，
    則證人之證述與被告自己之供述完全相符，由此可證，被告
    在開槍射傷戊○○之前，確曾對空鳴槍示警。被告辯稱，並
    非故意要殺害戊○○，所以在開槍前曾對空鳴槍示警等語，
    應屬可信，蓋若被告確實有意槍殺被害人戊○○，則在發生
    衝突的一瞬間，即可開槍射殺被害人，何需先行對空鳴槍示
    警，讓被害人有時間預作準備再開槍射殺？職是，被告辯稱
    並無殺害戊○○之直接故意應屬可信。
  (二)被告具有殺人之間接故意：按刑法第13條第1項明定：行為
    人對於構成犯罪之事實，明知並有意使其發生者為故意。同
    條第2項明定：行為人對於犯罪之事實，預見其發生，而其
    發生並不違背其本意者，以故意論。前者學理上謂為意欲主
    義，後者謂為容認主義，但不論其為「明知」或「預見」，
    皆為故意犯主觀上之認識，只是程度強弱有別，行為人有此
    認識進而有「使其發生」或「任其發生」之意，則形成犯意
    ，前者為確定故意、直接故意，後者為不確定故意、間接故
    意，但不論其為確定故意或不確定故意，其「明知」或「預
    見」乃在犯意決定之前，至於犯罪行為後結果之發生或未發
    生，則屬因果關係問題，因常受有物理作用之支配，非必可
    由行為人「使其發生」或「任其發生」，故犯意之認識與犯
    罪之結果為截然不同之概念，不容混淆（最高法院90年度台
    上字第7964號判決意旨參照）。被告對於槍殺戊○○一事，
    雖非明知並有意使其發生，但卻預見其發生，且其發生並不
    違背其本意，故被告具有殺人之間接故意，茲說明如下：
    (1)按槍枝係利用火藥燃燒產生大量氣體能量發射子彈，為具
      有強大殺傷之武器；而人體身體部位，內有許多重要器官
      ，雙腿部位雖然沒有重要器官存在於其中，然亦各有1條
      有大動脈及大靜脈經過，因此人體不論是身體部位或是腿
      部遭受槍擊，均有可能因為器官受創或是失血過多而導致
      死亡，此均屬眾所周知之事實，亦為被告於本院審理時自
      承為其所知悉之事實。被告於案發當時雖年僅18歲，但為
      智識正常之人，因此，當被告持槍對戊○○射擊之時，對
      於子彈有擊中戊○○之可能，而子彈擊中戊○○時，可能
      因為擊中身體或腿部，損壞身體器官或造成大量失血，因
      而導致戊○○死亡之結果，應當得以預見。
    (2)訊據被告供稱，其與戊○○之間，曾因被告的弟弟在網咖
      遭人持刀砍傷，懷疑是戊○○叫人所為，故案發當天在星
      光PUB外見戊○○等人亦在現場，即前去質問戊○○，並
      進而與戊○○發生爭執。而被告隨身攜帶槍彈，也正是因
      為風聞戊○○本來是要砍傷被告，因找不到被告，所以才
      砍傷被告的弟弟，且對外放出風聲要砍被告，被告乃隨身
      攜帶槍彈防身。因此，基於上開前仇舊恨，當被告面對放
      出風聲要砍他，且已砍傷被告弟弟的戊○○時，其對戊○○腿部開槍，雖無直接殺害戊○○之犯意，但既預見槍枝
      之極大殺傷力，對人射擊可能發生死亡之結果，仍持之對
      戊○○射擊，顯見對於戊○○可能發生死亡之結果並不違
      背其本意。
    (3)被告雖辨稱，沒有要開槍打人，並稱當時不是朝戊○○開
      槍等語。然查，依證人戊○○、丙○○及陳志賢所為之證
      述，被告是在與戊○○發生爭執後，退一步持槍對空鳴槍
      示警後，即朝戊○○射擊，由此可見當被告對戊○○開槍
      之時，兩人間的距離相當靠近，被告先後於對戊○○射擊
      2槍，貫穿左右大腿，其中朝左腿射擊的子彈傷及左腿神
      經，貫穿左腿從臀部穿出。被告雖辯稱，僅朝戊○○開1
      槍，第2槍是因為丙○○從背後撲過來，才走火的等語。
      然查，依據證人戊○○、丙○○及陳志賢於警詢及偵訊中
      均證稱，被告於對空鳴槍後，即對戊○○開了2槍，足見
      被告辯稱僅對戊○○射擊1槍，第2槍是不慎走火所致，應
      非事實。參以，丙○○證稱是在被告對戊○○開了2槍後
      ，才上前去搶槍，此後即遭人毆打失去意識，核與證人陳
      志賢所述相符，堪信被告確實對戊○○射擊2槍，被告辯
      稱只對戊○○開1槍，另1槍是因遭人自背後撲過來才不慎
      走火，即非事實。另依據被告於本院審理庭所為之供述，
      伊並無任何事實基礎足以令其確信在如此近距離開槍絕對
      不會擊中戊○○。從而，被告既已預見開槍對戊○○射擊
      ，有導致戊○○死亡之可能，在沒有任何足以確信不會擊
      中戊○○的情況下，近距離對戊○○連開2槍，顯係容任
      戊○○可能因此而發生死亡之結果，亦即對於戊○○的可
      能死亡結果並不違背被告之本意，故被告辯稱不具殺人之
      故意，並不足採信，被告對於戊○○確實具有殺人之間接
      故意。
  (三)綜上所述，被告既預見對戊○○開槍，有致戊○○死亡之可
    能，竟仍近距離內對戊○○連開2槍，擊中戊○○腿部，子
    彈貫穿戊○○左右大腿，戊○○經送往奇美醫院救治，始倖
    免於難。被告槍殺戊○○之犯罪事實，除有被告之自白以及
    上開證人之證述外，復有財團法人奇美醫院診斷證明書1紙
    可佐，被告殺人未遂之犯行明確，堪以認定，應依法論科。
四、核被告所為係犯槍砲彈藥刀械管制條例第7條第4項之持有手
    槍罪、同條例第12條第4項之持有子彈罪、刑法第271條第2
    項、第1項之殺人未遂罪。被告以一持有之行為，同時觸犯
    非法持有手槍罪及非法持有子彈罪，為想像競合犯，應依刑
    法第55條之規定，從一較重之非法持有手槍罪處斷。又被告
    所犯上開持有手槍與殺人未遂二罪間，犯意各別，行為互殊
    ，應分論併罰。爰審酌被告年輕識淺，思慮欠周，對於其弟
    遭人砍傷之事件不知循法律途徑謀求解決，竟圖以武力自行
    解決，且因聽聞有人意圖對被告不利，即向友人借得制式手
    槍及子彈，擁槍自重，在與其懷疑是傷害其弟主謀的被害人
    談判過程中一言不合即朝被害人開槍，其手段殘暴，犯罪情
    節尚難謂非輕微，惟念其犯後坦承犯行，態度尚可，雖尚未
    能與被害人達成和解，但仍與家屬努力尋求和解之道等一切
    情狀，本院認為公訴人對被告所犯持有手槍罪部分，求處有
    期徒刑5年2月，對於殺人未遂罪部分求處有期徒刑6年6月尚
    屬適當，爰分別量處如主文所示之刑，並定其應執行之刑，
    併科罰金部分，另諭知易服勞役之折算標準。扣案之義大利
    BERETTA廠92FS型口徑9mm制式半自動手槍1枝（槍枝管制編
    號0000000000），係槍砲彈藥刀械管制條例第4條第1項第1
    款所稱之槍砲，依同條例第5條之規定，非經中央主管機關
    許可不得製造、販賣、運輸、持有及轉讓，均係違禁物，應
    依刑法第38條第1項第1款規定宣告沒收；至於被告所持有具
    殺傷力之子彈3顆，原雖亦屬違禁物，然於被告對空鳴槍以
    及朝戊○○射擊後，已不具子彈之完整結構，失去其效能，
    堪認現已不具殺傷力，爰不予宣告沒收，併此敘明。
據上論斷，應依刑事訴訟法第299條第1項前段，槍砲彈藥刀械管
制條例第7條第4項、第12條第4項，刑法第11條前段、第271條第
2項、第1項、第42條第3項前段、第55條、第51條第5款、第38條
第1項第1款，判決如主文。
本案經檢察官丁○○到庭執行職務。
中    華    民    國    99    年    7     月    20    日
                  刑事第一庭  審判長法  官  夏金郎
                                    法  官  林勝利
                                    法  官  鄭銘仁
以上正本證明與原本無異。
如不服本判決應於收受本判後10日內向本院提出上訴書狀，並應
敘述具體理由。其未敘述上訴理由者，應於上訴期間屆滿後20日
內向本院補提理由書狀（均須按他造當事人之人數附繕本）「切
勿逕送上級法院」。
                                    書記官  郭勝華
中    華    民    國    99    年    7     月    26    日
附記：
槍砲彈藥刀械管制條例第7條第4項
未經許可，持有、寄藏或意圖販賣而陳列第 1 項所列槍砲、彈
藥者，處 5 年以上有期徒刑，併科新臺幣 1 千萬元以下罰金。
槍砲彈藥刀械管制條例第12條第4項
未經許可，持有、寄藏或意圖販賣而陳列子彈者，處 5 年以下
有期徒刑，併科新台幣 300 萬元以下罰金。
中華民國刑法第271條
殺人者，處死刑、無期徒刑或 10 年以上有期徒刑。
前項之未遂犯罰之。
預備犯第 1 項之罪者，處 2 年以下有期徒刑。

司法院資訊處製作；財團法人民間司法改革基金會備份。
